---
title: "Dinamica datoriei publice în Europa"
description: |
  În toate țările a crescut datoria publică, iar România în rând cu media.
author:
  - name: Petre Buciu
date: 06-03-2021
knitr: 
  opts_chunk:
    fig.align: center
---

Datoria publică este un subiect controversat și creșterea recentă a datoriei publice a României este un fapt pus într-o anumită lumină de unii comentatori politici. Mai exact se caută prezentarea acestui fenomen ca și cum ar fi cauzat factori strict locali: voința partidului de la guvernare, "străinii", UE, freza prim-ministrului, etc. Realitatea este că datoria publică a crescut peste tot în Europa, în mod universal, nicio țară nu a trecut prin anul 2020 fără să adauge la ponderea datoriei în PIB.

```{r}
library(tidyverse)
library(hrbrthemes)
library(eurostat)
library(gt)
library(ggthemes)

theme_set(hrbrthemes::theme_ipsum_tw(strip_text_size = 14, 
                                     strip_text_family = "Frutiger Bold",
                                     strip_text_face = "italic",
                                     axis_title_size = 10,
                                     axis_text_size = 8,
                                     base_family = "Frutiger",
                                     plot_title_family = "Frutiger Bold",
                                     subtitle_family = "Frutiger",
                                     caption_family = "Frutiger", 
                                     caption_size = 8,
                                     plot_title_size = 14,
                                     subtitle_size = 10) +
  theme(legend.text = element_text(size=8), 
        legend.title = element_text(size=10),
        legend.key.size = unit(0.5, "cm")))
```

```{r}
#| fig-width: 8
#| fig-height: 6
#| fig-dpi: 200

x <- get_eurostat(id="teina230") %>% 
     label_eurostat() %>% select(-1,-2) %>% 
     filter(grepl("Percentage.+", unit)) %>% select(-1) %>%
     mutate(geo = gsub("\\(.+\\)|\\-.+$", "", geo) %>% trimws())

x %>% 
  ggplot(aes(x=time, y=values, group=geo)) + 
  geom_line(aes(colour=geo), size=1.2) + 
  gghighlight::gghighlight(grepl("Romania|European", geo), 
                           use_direct_label = F) +
  theme(legend.position = "top") + 
  labs(title = "Datoria publică în Europa", x=NULL, y=NULL, 
       colour="Regiune", caption="Sursa: Eurostat, teina230") + 
  scale_y_percent(scale=1) +
  scale_colour_tableau()
```

Să punem rezultatele și sub forma unui tabel. Delta măsoară diferența dintre procentele lunii octombrie (ultimul punct pentru care avem datele) 2021 față de aceeași lună a anului 2020. Avem astfel acoperită mare parte din perioada pandemiei și a măsurilor fiscale care au fost luate cu ocazia ei.

```{r}
x %>% filter(grepl("-10-", time)) %>% 
  spread(time, values) %>% 
  mutate(Delta = `2021-10-01`-`2020-10-01`) %>% 
  arrange(desc(Delta)) %>% select(-4) %>%
  gt::gt() %>% gtExtras::gt_theme_538() %>%
  tab_header(title = "Datoria publică în Europa", 
             subtitle="Sursa: Eurostat, teina230") %>%
  tab_style(cell_fill(color="#EEA100"), cells_column_labels()) %>%
  gtExtras::gt_highlight_rows(rows=c(5, 13))

```

România ocupă locul al cincilea în acest tabel, din treizeci de țări disponibile. Se poate spune că creșterea ei, de doar 1.7 puncte procentuale, iese în evidență în peisaj european.

```{r}
#| fig-width: 7
#| fig-height: 7
#| fig-dpi: 200

x %>% 
  filter(grepl("2021-10-|2020-10-", time)) %>% 
  spread(time, values) %>% 
  mutate(delta = `2021-10-01`-`2020-10-01`) %>% 
  mutate(geo = fct_reorder(geo, delta)) %>% 
  ggplot(aes(x=geo, y=`2020-10-01`)) + 
  geom_point() + coord_flip() + 
  geom_point(aes(x=geo, y=`2021-10-01`), colour="red2") + 
  geom_segment(aes(x=geo, xend=geo, y=`2020-10-01`, yend=`2021-10-01`), 
               colour="grey50", arrow = arrow(angle=30, length = unit(2, "mm"))) +
  labs(title = "Datoria publică ca procent din PIB", x=NULL, y=NULL, colour="Țară")
```

Graficul confirmă și vizual același lucru, dar mai greu de citit întrucât diferenţele sunt mici. Nu mai punem la socoteală că România a intrat în această perioadă și cu un deficit bugetar semnificativ.
